【裁判字號】    97,上訴,184
【裁判日期】    970417
【裁判案由】    偽造文書
【裁判全文】
臺灣高等法院刑事判決                 97年度上訴字第184號
上  訴  人
即  被  告  乙○○
選任辯護人  連耀霖律師
上列上訴人因偽造文書案件，不服臺灣新竹地方法院95年度訴字
第811號，中華民國96年11月15日第一審判決（起訴案號：臺灣
新竹地方法院檢察署95年度偵字第293號），提起上訴，本院判
決如下：
    主  文
原判決撤銷。
乙○○明知為不實之事項，而使公務員登載於職務上所掌之公文
書，足以生損害於公眾或他人，處有期徒刑月，如易科罰金，
以銀元佰元即新台幣玖佰元折算壹日。減為有期徒刑壹月拾伍
日，如易科罰金，以銀元佰元即新台幣玖佰元折算壹日。緩刑
貳年。
    事  實
一、乙○○與張作平係伯姪關係，張作平於民國（下同） 94年1
    月26日與乙○○訂立土地買賣所有權移轉契約書，將其所有
    座落新竹縣芎林鄉○○段 615、616地號土地2筆（重測前為
    新竹縣芎林鄉○○○段148之96、148之78，後合併分割為新
    竹縣芎林鄉○○段 615、615之1、615之2地號土地，以下簡
    稱系爭土地）售予乙○○，乙○○並於 94年1月27日檢附上
    開土地買賣所有權移轉契約書、土地所有權狀等文件，代理
    張作平填具土地登記申請書、土地增值稅（土地現值）申報
    書，據以向新竹縣稅捐稽徵處竹東分處（以下簡稱稅捐處竹
    東分處）申報土地增值稅，經稅捐處竹東分處於同年月31日
    核定應納土地增值稅額為新臺幣509,141元，嗣張作平於94
    年2月14日死亡，依土地登記規則規定，本件不動產移轉登
    記仍得繼續辦理，惟應於土地登記申請書上敘明（義務人）
    張作平已死亡之事實，並檢附載有張作平死亡記事之戶籍謄
    本及其他有關證明文件，由乙○○單獨申請登記，詎乙○○
    明知張作平已於申請辦理系爭土地所有權移轉登記前死亡，
    竟基於使公務員登載不實之犯意，於94年2月15日逕自繳納
    上開土地增值稅後，於同日下午3時16分許，仍以其為權利
    人，張作平為義務人，並以張作平代理人名義，而未在前揭
    土地登記申請書敘明理由，暨檢附載有張作平死亡記事之戶
    籍謄本及其他相關證明文件，即持前與張作平於94年1月26
    日訂立之土地買賣所有權移轉契約書、土地增值稅繳款書、
    土地所有權狀、張作平之身分證影本、印鑑證明等文件，向
    新竹縣竹東地政事務所（以下簡稱竹東地政事務所）申請辦
    理上開土地之所有權移轉登記，經不知情之竹東地政事務所
    課員藍沛彤為形式書面審查後，於同年2月17日簽擬准予登
    記，並於同年月18日由其主管決行「准予登記」後，即以張
    作平猶仍生存，為有權利能力人而為申請移轉登記之義務人
    ，登載此一不實事項於職務上所掌之異動索引資料電磁紀錄
    等公文書，將系爭土地之所有權由張作平移轉登記予乙○○
    ，而辦理所有權移轉登記完畢，足以生損害於稅捐稽徵機關
    查課張作平遺產稅及張作平之繼承人張永平、張新平、甲○
    ○、張千代、張信美申報遺產稅之正確性。
二、案經張作平之弟甲○○訴由台灣新竹地方法院檢察署檢察官
    偵查後聲請簡易判決處刑，嗣經原審法院改依通常程序審理
    。
    理  由
一、訊據上訴人即被告乙○○供承有於上開時地就系爭土地與張
    作平訂立土地買賣所有權移轉契約書，旋即檢附該土地買賣
    所有權移轉契約書、土地所有權狀等文件，代理張作平填具
    土地登記申請書、土地增值稅（土地現值）申報書，據以向
    稅捐處竹東分處申報土地增值稅，經核定應納土地增值稅額
    為新臺幣509,141元，而其明知張作平已於94年2月14日死亡
    ，仍於同年月15日，以其為權利人，張作平為義務人，並以
    張作平代理人名義，而未在前揭土地登記申請書上敘明張作
    平已死亡之事實，暨檢附載有張作平死亡記事之戶籍謄本及
    其他相關證明文件，即持其於94年1月26日填具之土地登記
    申請書，併同土地買賣所有權移轉契約書、土地增值稅繳款
    書、土地所有權狀、張作平之身分證影本、印鑑證明等文件
    ，並以張作平為義務人，向竹東地政事務所申請辦理系爭土
    地之所有權移轉登記，並經竹東地政事務所於同年月18日辦
    理所有權移轉登記完畢等事實，惟矢口否認有何使公務員登
    載不實之犯行，辯稱：土地登記申請書、土地買賣所有權移
    轉契約書，都在張作平94年2月14日死亡前之94年1月26日完
    成的，伊並即於同年月27日向稅捐處竹東分處申報土地增值
    稅，而依法繳納完土地增值稅後，才能向地政事務所申請辦
    理土地所有權移轉登記，伊依法繳納土地增值稅後，即據以
    向竹東地政事務所辦理移轉手續，伊不清楚義務人死亡後僅
    需在土地登記申請書上敘明理由，並檢附相關資料，即可單
    獨申請登記，但此僅係伊行政上疏失，伊並沒有使公務員登
    載不實之犯意云云。又辯護人為被告辯稱：按土地登記規則
    第102條第1項規定：「土地權利移轉、設定，依法需申報土
    地移轉現值者，於申報土地移轉現值後，如登記義務人於申
    請登記前死亡時，得僅由權利人敘明理由，檢附載有義務人
    死亡記事之戶籍謄本及其他有關證明文件，單獨申請登記。
    」，是本件被告與張作平成立土地買賣所有權移轉契約書，
    及向稅捐處竹東分處申報土地移轉現值，皆為義務人即出賣
    人張作平死亡前作成，而登記義務人張作平於申請登記前死
    亡，則依上開規定，權利人即買受人之被告自得持相關文件
    單獨申請登記，被告據以申請，並無何違法之可言，且無何
    損害繼承人合法受保護之利益云云。惟查：
(一)按凡經常居住在中華民國境內之中華民國國民死亡時遺有財
    產者，應就其在中華民國境內境外全部遺產，依本法規定課
    徵遺產稅，遺產稅之納稅義務人如左：二、無遺囑執行人者
    ，為繼承人及受遺贈人；再被繼承人死亡遺有財產者，納稅
    義務人應於被繼承人死亡之日起六個月內，向戶籍所在地主
    管稽徵機關依本法規定辦理遺產稅申報，遺產及贈與稅法第
    1條第1項、第6條第1項第2款、第23條第1項前段分別定有明
    文。查系爭土地之出賣人張作平於94年2 月14日死亡，其法
    定繼承人為張永平、張新平、甲○○、張千代、張信美等人
    ，此有法務部戶役政連結作業系統及新竹縣竹東鎮戶政事務
    所94年10月3日竹縣東戶字第0940002495號函暨其所附之死
    亡登記申請書、戶籍謄本、新竹縣竹東鎮公所埋葬火化許可
    證、死亡證明書、繼承系統表等在卷可參（見台灣新竹地方
    法院檢察署94年度他字第855號偵查卷【以下簡稱他字卷】
    第39、42頁背面、43、44、53頁背面），而張作平死亡時，
    系爭土地尚未辦理移轉登記予被告一節，為被告所是認，並
    有土地登記謄本、竹東地政事務所異動索引資料、土地登記
    申請書等在卷為憑（見他字卷第11頁背面、12、22、24、31
    頁），是揆諸上開規定，系爭土地仍應列為張作平之遺產，
    其繼承人張永平、張新平、甲○○、張千代、張信美等即負
    有將系爭土地列入遺產總額，據以向稅捐稽徵機關申報遺產
    稅之義務，應堪認定。
(二)另按刑法第 214條規定之明知為不實之事項，而使公務員登
    載於職務上所掌之公文書罪，凡對於所登載之事項，確知其
    非實在，仍向公務員為虛偽之聲明，利用公務員不知其事項
    之不實而登載於職務上掌管之文書皆屬之，此所謂使公務員
    登載不實事項於公文書罪，需一經他人之聲明或申報，公務
    員即有登載之義務，並依其所為之聲明或申報予以登載，而
    屬不實之事項者，即屬成立（參照最高法院70年台上字第38
    21號、73年台上字第1710號判例意旨），查地政機關就辦理
    土地權利移轉、設定登記時，依土地登記規則，僅就聲請人
    是否依規定提出必要之文件予以形式上之審查，即祇要文件
    齊備，地政機關人員即負有登記之義務，並不就實質予以審
    查，亦即就發生原因是否真實，暨所提出之文書是否有偽造
    等，並無實質審查之義務。查被告供承有於上開時地，持前
    於同年1月26日填具之土地登記申請書、土地買賣所有權移
    轉契約書、土地增值稅繳款書、土地所有權狀、張作平之身
    分證影本、印鑑證明等文件，而以其為權利人，張作平為義
    務人，並以張作平代理人名義，向竹東地政事務所申請辦理
    土地移轉登記等情，此並有竹東地政事務所94年6月7日東地
    所登浩字第0940003150號函暨其所附系爭土地申請所有權移
    轉登記資料等在卷可查（見他字卷第21頁背面、31至38頁）
    ，顯見被告乃係以張作平於申請時仍生存之情，而向地政事
    務所申請辦理土地移轉登記，而因地政事務所與戶政事務所
    並未連線，故就義務人張作平是否存活，僅能依被告提供之
    身分證明文件為形式審查，並核對買賣契約所蓋用之印鑑證
    明無誤後，即據以辦理移轉登記等情，此亦有原審法院95年
    5 月15日公務電話記錄表乙紙供參（見原審卷 (二) 第56頁
    ），則被告明知張作平已於 94年2月14日死亡，猶持以張作
    平為義務人之土地登記申請書，並以張作平之代理人名義，
    據以向竹東地政事務所申請辦理土地所有權移轉登記，而使
    承辦課員藍沛彤為形式審查後，於同年月18日誤以張作平猶
    仍生存，為有權利能力人而將之列為申請移轉登記之義務人
    ，登載此一不實事項於職務上所掌之異動索引資料電磁紀錄
    等公文書，而將系爭土地之所有權由張作平移轉登記予被告
    ，以辦理所有權移轉登記完畢，此自足使張作平之繼承人申
    報遺產稅額及稅捐稽徵機關查課遺產稅之正確性有受損害之
    虞。
(四)至土地登記規則第102條第1項固規定，土地權利移轉、設定
    ，依法需申報土地移轉現值者，於申報土地移轉現值後，如
    登記義務人於申請登記前死亡時，得僅由權利人敘明理由，
    檢附載有義務人死亡記事之戶籍謄本及其他有關證明文件，
    單獨申請登記，惟此係土地登記實務之便宜規定，使權利人
    於該等情形下，得免辦理繼承登記，而由權利人敘明義務人
    死亡之事實，並檢附相關資料後，得單獨申請登記以取得權
    利，惟該規定仍要求權利人應敘明理由，並檢附義務人之戶
    籍謄本及其他有關證件後據以辦理，並無允許權利人得隱瞞
    義務人死亡之事實，而與死亡之義務人名義共同申請登記，
    是辯護人所稱依該土地登記規則，權利人即買受人持相關文
    件單獨申請登記，並無何違法可言云云，要非可採。又按不
    得因不知法律而免除刑事責任。但按其情節得減輕其刑，如
    自信其行為為法律所許可而有正當理由者，得免除其刑，94
    年2月2日修正公布前刑法第16條定有明文，該條雖於94 年2
    月2日修正公布為「除有正當理由而無法避免者外，不得因
    不知法律而免除刑事責任。但按其情節，得減輕其刑。」，
    並於95年7月1日施行，新法增加「有正當理由而無法避免」
    得予免責之情形，經比較新舊法之結果，固以新法較為有利
    於被告，然查被告於85、86年間通過地政士國家考試及格後
    ，即從事俗稱代書之辦理土地移轉登記等相關業務迄今，且
    土地登記規則為地政士國家考試必考的科目一節，此據被告
    自承在卷，是被告既為從事代書業務之人，執業且已近10年
    ，對於土地登記實務之相關規定，理應十分熟稔，其明知義
    務人張作平已於申請辦理所有權移轉登記前死亡，竟未依土
    地登記規則第102條第1項之規定，敘明理由後，檢附張作平
    之戶籍謄本及其他有關證件，單獨申請登記，而竟隱瞞張作
    平已死亡之事實，逕持義務人仍為張作平等不實事項之土地
    登記申請書，並以張作平代理人名義據以辦理所有權移轉登
    記，其主觀上顯具有違法性甚明，是其上揭所辯，要係卸責
    之詞，亦無足採。
  綜上所述，被告所辯各節，要係卸責之詞，均無足採，事證明
  確，被告犯行，應堪認定。
二、核被告乙○○所為，係犯刑法第214條之明知為不實之事項
    ，而使公務員登載於職務上所掌之公文書罪。而查刑法第
    214條所定罰金刑部分，依罰金罰鍰提高標準條例第1條第1
    項前段規定，原規定就其原定數額提高十倍，茲依刑法施行
    法第1條之1規定中華民國94年1月7日刑法修正施行後，刑法
    分則編所定罰金之貨幣單位為新臺幣，而94年1月7日刑法修
    正時，刑法分則編未修正之條文定有罰金者，自94年1月7日
    刑法修正施行後，就其所定數額提高為三十倍。本次94年1
    月7日刑法修正時，刑法第214條並未為修正，而依上揭規定
    ，就罰金刑部分之貨幣單位改為新台幣，因而就其所定罰金
    數額提高為三十倍，惟實際上刑法第214條之構成要件及法
    定刑並未變更，自無有利或不利而為新舊法比較適用之問題
    ，附此敘明。原審對被告予以論罪科刑，固非無見，惟查被
    告與張作平於94年1月26日共同簽訂之土地買賣所有權移轉
    契約書，並為向稅捐機關申報土地增值稅，而於同日即填具
    土地登記申請書，是本件土地登記申請書並非於張作平死亡
    後，始由被告自行製作，原審認被告於張作平死亡後，始以
    張作平之代理人名義，而於土地登記申請書上列張作平為義
    務人，據以申請系爭土地所有權移轉登記，而以被告就此部
    分係涉犯行使偽造私文書罪，其論斷尚有未洽，是原判決既
    有可議，自應由本院予以撤銷改判，爰審酌被告乙○○之素
    行、犯罪之動機、目的、手段，明知張作平已死亡，為便宜
    行事，仍以張作平未死亡而列為土地申請書上之義務人，據
    以申請辦理系爭土地移轉登記，影響張作平之繼承人申報遺
    產稅額之正確性，並增加稅捐稽徵機關查課遺產稅之困境，
    惟因而所致生之危害尚屬輕微及犯罪後之態度等一切情狀，
    量處有期徒刑三月，又被告犯罪後，中華民國九十六年罪犯
    減刑條例業經總統於96年7月4日公布，並自同年月16日起生
    效施行，核本件被告之犯罪時間，係在 96年4月24日以前，
    合於該條例所列之減刑要件，爰依該條例第 2條第1項第3款
    規定，就被告所犯上開之罪所處之有期徒刑部分減其宣告刑
    二分之一。而查被告行為後，刑法第41條業已修正，並於於
    94年2月2日經總統公布，於95年7月1日施行，修正前刑法第
    41條第1項前段規定：「犯最重本刑為5年以下有期徒刑以下
    之刑之罪，而受 6個月以下有期徒刑或拘役之宣告，因身體
    、教育、職業、家庭之關係或其他正當事由，執行顯有困難
    者，得以1元以上3元以下折算一日，易科罰金。」，又行為
    人行為時之易科罰金折算標準，依修正前罰金罰鍰提高標準
    條例第2條前段（現已刪除）規定，就其原定數額提高為100
    倍折算 1日，則被告行為時之易科罰金折算標準，應以銀元
    300元折算 1日，經折算為新臺幣後，應以新臺幣900元折算
    為1日。惟 95年7月1日修正公布施行之刑法第1條第1項前段
    則規定：「犯最重本刑為五年以下有期徒刑以下之刑之罪，
    而受六個月以下有期徒刑或拘役之宣告者，得以新臺幣一千
    元、二千元或三千元折算一日，易科罰金。」，比較修正前
    後之易科罰金折算標準，以95年7月1日修正公布施行前之規
    定，較有利於被告，依刑法第2條第1項之規定，並依修正前
    刑法第 41條第1項前段規定，諭知易科罰金之折算標準。而
    查被告前無犯罪前科，素行良好，有本院被告前案紀錄表在
    卷可稽，本次辦理系爭土地權利移轉事宜過程中，因原土地
    所有權人即義務人張作平不幸死亡，被告為便宜行事，乃隱
    瞞張作平已死亡之事實，而仍持以張作平為義務人之土地登
    記申請書，並以張作平之代理人名義，據以向地政事務所申
    請辦理土地所有權移轉登記，致涉犯本件上開犯行，核其犯
    罪情節尚非屬嚴重，而被告經此罪刑之宣告，爾後當知所警
    惕，諒無再犯之虞，而查被告行為後，95年7月1日公布施行
    之刑法第74 條第1項就緩刑條件修正為：「一、未曾因故意
    犯罪受有期徒刑以上刑之宣告者。二、前因故意犯罪受有期
    徒刑以上刑之宣告，執行完畢或赦免後，五年以內未曾因故
    意犯罪受有期徒刑以上刑之宣告者。」，就之前曾因過失犯
    罪而受有期徒刑以上刑之宣告者，嗣再犯罪者仍得受緩刑之
    宣告，經比較新、舊法結果，修正後緩刑之規定固較有利於
    被告，惟被告前未曾受有期徒刑以上之罪，不論依修正前或
    修正後刑法第74條之規定，均得宣告緩刑，對被告而言並無
    有利或不利之情形，自無新舊法之適用比較，爰本院審酌各
    情，認被告所受本件刑之宣告以暫不執行為適當，並依刑法
    第74條第1款之規定，宣告緩刑2年，以啟自新。
三、公訴意旨另以：被告乙○○明知張作平已於94年2月14日死
    亡，竟仍以張作平名義為義務人，補具土地登記申請書件，
    且蓋用張作平印章於其上，據此偽造張作平為出賣人、義務
    人之土地買賣所有權移轉契約書及土地登記申請書，並於同
    年月15日，向新竹縣竹東地政事務所遞件提出申請，將張作
    平生前所有之新竹縣芎林鄉○○段615、616地號土地，辦理
    所有權移轉登記至其名下，因認被告就此部分另涉犯刑法第
    210條之偽造私文書及同法第216、210條之行使偽造私文書
    罪嫌云云。
四、按犯罪事實應依證據認定之，無證據不得認定犯罪事實，刑
    事訴訟法第154條第2項定有明文。而所謂認定犯罪事實之證
    據，係指足以認定被告確有犯罪行為之積極證據而言，該項
    證據自須適合於被告犯罪事實之認定，始得採為斷罪資料，
    如未能發現相當證據，或證據不足以證明，自不能以推測或
    擬制之方法，以為裁判之基礎（參照最高法院四十年臺上字
    第八六號及七十六年台上字第四九八六號判例意旨）。
五、訊據被告乙○○堅詞否認有何偽造私文書及行使偽造私文書
    等犯行，辯稱：系爭土地是伊跟張作平買的，該等土地買賣
    所有權移轉契約書及土地登記申請書均係在張作平生前製作
    完成的，都是真正的，伊沒有偽造該等文件云云，經查，證
    人即張作平之弟張新平、張永平於偵查中均證稱：系爭土地
    在好幾年前就準備要賣，但賣不掉，張作平與乙○○就系爭
    土地是買賣關係云云（見他字卷第41頁），另觀諸卷附之土
    地買賣所有權移轉契約書立約日期為94年1月26日，而被告
    於填具土地登記申請書後，於同年月27日即據以向稅捐處竹
    東分處申報土地增值稅，此有土地買賣所有權移轉契約書及
    新竹縣稅捐稽徵處竹東分處95年12月29日新縣稅東一字第
    0950056979號函暨其所附系爭土地辦理土地增值稅申報買賣
    移轉資料等附卷可參（見他字卷第32至34頁、原審卷二第23
    至33頁），是堪認該等土地買賣所有權移轉契約書及土地登
    記申請書均係在張作平生前所簽立，而由張作平委由被告乙
    ○○處理本件土地權利移轉相關事宜，自難認該等文書係屬
    偽造，嗣被告據此向地政機關辦理土地所有權移轉登記事宜
    ，亦難認有何行使偽造私文書之犯行可言。此外復查無其他
    積極證據足資證明被告涉有公訴人指訴之此部分偽造文書及
    行使偽造私文書犯行，是被告所辯並無偽造該等文書並持以
    行使云云，應堪採信，被告此部分犯行尚屬不能證明，惟公
    訴意旨認被告此部分犯行與上開論罪部分具有修正前牽連犯
    之裁判上一罪關係，爰不另為無罪之諭知，附此敘明。
據上論斷，應依刑事訴訟法第369條第1項前段、第364條、第299
條第1項前段，刑法第214條、第74條第1項第1款、第2條第1項前
段、修正前刑第41條第1項前段，中華民國96年罪犯減刑條例第2
條第1項第3款、第7條、第9條，罰金罰鍰提高標準條例第1條前
段、廢止前罰金罰鍰提高標準條例第2條，判決如主文。
本案經檢察官侯寬仁到庭執行職務。
中    華    民    國    97    年    4    月    17    日
                  刑事第五庭    審判長法  官  吳  敦
                                      法  官  陳春秋
                                      法  官  張傳栗
以上正本證明與原本無異。
如不服本判決，應於收受送達後十日內向本院提出上訴書狀，其
未敘述上訴之理由者並得於提起上訴後十日內向本院補提理由書
（均須按他造當事人之人數附繕本）。
                                      書記官  李佩真
中    華    民    國    97    年    4     月    17    日
附錄：本案論罪科刑法條全文
明知為不實之事項，而使公務員登載於職務上所掌之公文書，足
以生損害於公眾或他人者，處三年以下有期徒刑、拘役或五百元
以下罰金。


司法院資訊處製作；財團法人民間司法改革基金會備份。
